【裁判字號】    96,智,2
【裁判日期】    970204
【裁判案由】    排除侵害
【裁判全文】
臺灣雲林地方法院民事判決                 96年度智字第2號
原      告  統一企業股份有限公司
法定代理人  甲○○
訴訟代理人  王庭鴻律師
被      告  統一生技股份有限公司
                        號
法定代理人  乙○○
訴訟代理人  張智學律師
上列當事人間請求排除侵害事件，本院於民國97年1 月7 日言詞
辯論終結，判決如下：
    主  文
被告不得使用相同或近似於「統一」之文字作為其公司名稱之特
取部分，並應向經濟部中部辦公室辦理公司名稱變更登記。
訴訟費用新台幣壹萬柒仟參佰參拾伍元由被告負擔。
    事實及理由
一、原告起訴主張：
  (1)原告係於民國56年8 月25日核准設立之食品製造及銷售之民
    生相關綜合食品事業，原告除以「統一」作為公司名稱之特
    取部分外，並自公司設立以後即陸續以圖樣中文「統一」及
    英文「PRESIDENT 」在中華民國境內申請商標註冊，並先後
    取得諸多註冊商標，合法享有商標權且迭今均在專用期間內
    ，故「統一」字樣為原告之公司名稱及註冊商標圖樣，具有
    表彰原告商品來源及企業之商譽，此一企業表徵對原告實具
    有重大利益。
  (2)而原告事業從麵粉出發，逐步拓展到油脂、飲料、乳品、營
    養保健食品、迄今有40年之久，市場上知名品牌如茶類之「
    麥香」、「純喫茶」、「茶裡王」、「飲冰室茶集」、「美
    研社」、咖啡類的「咖啡廣場」、飲用水類的「統一麥飯石
    礦泉水」、乳品類的「統一鮮乳」、「統一AB優酪乳」，「
    瑞穗鮮乳」、「統一陽光豆漿」、速食麵類之「統一麵」、
    「滿漢大餐」、「來一客」、「統一科學麵」、保健食品類
    之「統一雞精」、肉品類之「滿漢肉品系列」等等均為原告
    所產製、銷售，上開商品均已成為消費大眾耳熟能詳之商品
    ，商品銷售據點遍及全台灣各地，可在便利商店、超市或量
    販店即可購得，國內雜誌、電視等大眾傳播媒體亦有前揭知
    名品牌廣告，綜合上揭，足認原告之「統一」註冊商標為眾
    所週知之著名商標。
  (3)而被告於93年3 月23日以統一生技股份有限公司之名稱完成
    公司設立登記，所營事業包括輔助食品批發業、食品、飲料
    零售業，國際貿易業、生物技術服務業、理貨包裝業等，原
    告日前發現被告對外據以生產、銷售營養、代餐食品，經原
    告委請律師代為發函告知被告停止使用與「統一」字樣有關
    之文字作為公司名稱並限期向公司登記主管機關辦理公司名
    稱變更登記事宜，然被告仍置之不理，而被告明知「統一」
    為原告著名之註冊商標與公司名稱，竟以該著名商標中之「
    統一」二字為被告公司名稱繼續使用，實已減損原告上開著
    名商標之識別性及其所表彰之信譽，符合商標法第62條第1
    款規定商標權之侵害行為，退步而言，縱使原告前揭註冊商
    標非屬著名商標，但兩造均有銷售同類之營養、代餐食品，
    而被告公司名稱又使用原告所註冊商標圖樣中之「統一」字
    樣，足使一般消費大眾誤以被告公司即為原告公司集團之成
    員，極易使消費者產生混淆誤認，亦符合商標法第62條第2
    款規定商標權之侵害行為，被告既有商標法第62條規定侵害
    原告商標行為，原告依同法第61條第1 項行使排除侵害請求
    權，並聲明：如主文所示。
二、被告則聲明：原告之訴駁回，並辯以：
  (1)按商標乃事業經營者為表彰商品、服務來源之標記，商標為
    達到表彰來源之功能，必須具備「顯著性」，倘商標愈顯著
    者，可主張之商標權保護範圍愈大，若商標顯著性愈低，其
    可主張之法律保護範圍則愈小，愈不易構成商標權之侵害。
  查以『統一』作為公司名稱部分登記在案，在公司及分公司
    基本資料查詢合計有320 筆（包括：統一育樂事業股份有限
    公司等320 家公司），經過如此多數之營業者長期之使用，
    以『統一』做為商標或服務標章，所具有之識別性自較低。
    原告所取得『統一』商標權與被告之『統一生技股份有限公
    司』，在客觀上應不致使一般消費者對產品之特性、來源或
    提供者產生混淆誤認之虞，是被告以『統一』為公司特取部
    分，殊不足以侵害原告『統一』商標權。
  再衡諸被告於其招牌及營業名稱內均非將『統一』之標記刻
    意置於醒目之處，或刻意彰顯『統一』文字之識別性，以表
    徵、隱諭或影射被告與原告系爭商標間有一定之關聯性，或
    屬原告之關係企業，或其間具有加盟連鎖等關係等情，堪信
    被告所辯其於營業名稱及招牌就『統一』二字標示，屬善意
    且合理使用之方法。
  本件被告就系爭商標中『統一』二字，雖有使用於系爭招牌
    及系爭營業名稱中，然而其就『統一』二字，既非作為商標
    使用，無任何用以混淆消費大眾對營業主體或來源表彰標識
    之惡意，自不受原告系爭商標權之拘束。
  又「未經設立登記，不得以公司名義經營業務或為其他法律
    行為。」公司法第十九條第一項亦定有明文，則已設立登記
    者，即得以公司名稱或特取部分經營業務，此即為法律所保
    障之「公司名稱之使用權」。被告公司係於93年3 月31 日
    取得核發之公司執照，並向雲林縣政府辦妥營利事業登記，
    則被告公司既係依法設立登記完成，自得依公司法所保障之
    「公司名稱之使用權」之相關保護規定使用自己公司名稱經
    營業務。
  (2)被告公司籌措二千九百八十萬元資金後，即努力從事生物技
    術服務業，並研究開發相關技術，自93年3 月31日核准設立
    ，在中南部地區已經具有相當信譽，且有自己之商標圖樣，
    有雲林縣政府營利事業登記證、被告公司章程、中華民國商
    標註冊證可以佐證，並無與原告之營業及服務混淆，亦無攀
    附原告商譽之情事，相關事業及消費大眾根本不會產生混淆
    而影響交易秩序。
  (3)近年來，被告公司以生物科技開發完成Formosa 殺菌水系統
   （ 現已向智慧財產局聲請發明專利中），經雲林科技大學精
    密儀器中心詳細評估，確定具有較傳統消毒藥劑更好之殺菌
    能力，且擁有更安全、趨近於中性之酸鹼度，對於人體沒有
    負擔，不會對人體造成傷害，為被告公司最具有商業價值商
    品之一，應與原告產業是完全沒有關係。
  (4)又被告於96年11月20日業已變更所營事業為國際貿易業，服
    務包裝業、機械批發業、生物技術股務、機械設備製造。
    被告公司由於已經經營相當時間，且開發相當之商品，擁有
    相當之專利技術，不合適改變公司名稱，若可以合作方式處
    理，似為更好之處理方式。而原告只有在食品這部分是著名
    商標，而在淨水器並不是著名商標。
三、得心證之理由：
  (1)按未得商標權人同意，有下列情形之一者，視為侵害商標權
    ：一明知為他人著名之註冊商標而使用相同或近似之商標或
    以該著名商標中之文字作為自己公司名稱、商號名稱、網域
    名稱或其他表彰營業主體或來源之標識，致減損著名商標之
    識別性或信譽者。二明知為他人之註冊商標，而以該商標中
    之文字作為自己公司名稱、商號名稱、網域名稱或其他表彰
    營業主體或來源之標識，致商品或服務相關消費者混淆誤認
    者。商標法第62條定有明文。
  (2)原告上開主張之事實，業據其提出原告公司登記資料查詢單
    、經濟部智慧財產局商標資料檢索服務、被告公司登記資料
    查詢單、宏鑑法律事務所律師函等件為證，並為被告不爭執
    ，但以前詞為辯，是本件之主要爭點在於：被告公司名稱中
    有「統一」二字，是否與商標法第62條第1 款規定之要件該
    當？即原告公司所有圖樣中文「統一」二字或以中文「統一
    」之註冊商標是否為著名商標？及被告公司使用「統一」作
    為其公司名稱，是否減損商標之識別或信譽？或致商品或服
    務相關消費者混淆誤認？經查：
  按著名商標，乃係指有客觀證據足以認定已廣為相關事業或
    消費者所普遍認知者而言，揆諸商標法施行細則第16條規定
    自明。又「著名商標或標章之認定，應就個案情況考量下列
    足資認定為著名之因素：（一）相關事業或消費者知悉或認
    識商標或標章之程度。（二）商標或標章使用期間、範圍及
    地域。（三）商標或標章推廣之期間、範圍及地域。所謂商
    標或標章之推廣，包括商品或服務使用商標或標章之廣告或
    宣傳，以及在商展或展覽會之展示。（四）商標或標章註冊
    、申請註冊之期間、範圍及地域。但須達足以反映其使用或
    被認識之程度。（五）商標或標章成功執行其權利之紀錄，
    特別指曾經行政或司法機關認定為著名之情形。（六）商標
    或標章之價值。（七）其他足以認定著名商標或標章之因素
    」，經濟部智慧財產局所發佈之「著名商標或標章認定要點
    」（下稱系爭要點）第五點亦有明定。經查，系爭「統一」
    商標自65年起，即已在我國陸續取得多件商標之註冊，而原
    告事業從麵粉出發，逐步拓展到油脂、飲料、乳品、營養保
    健食品、迄今有40年之久，市場上知名品牌如茶類之「麥香
    」、「純喫茶」、「茶裡王」、「飲冰室茶集」、「美研社
    」、咖啡類的「咖啡廣場」、飲用水類的「統一麥飯石礦泉
    水」、乳品類的「統一鮮乳」、「統一AB優酪乳」，「瑞穗
    鮮乳」、「統一陽光豆漿」、速食麵類之「統一麵」、「滿
    漢大餐」、「來一客」、「統一科學麵」、保健食品類之「
    統一雞精」、肉品類之「滿漢肉品系列」等等均為原告所產
    製、銷售，上開商品均已成為消費大眾耳熟能詳之商品，商
    品銷售據點遍及全台灣各地，可在便利商店、超市或量販店
    即可購得，國內雜誌、電視等大眾傳播媒體亦有前揭知名品
    牌廣告，綜合上揭，並衡諸系爭要點第5 點第2 、4 、5 點
    之規定，足認系爭「統一」商標為消費者廣泛知悉，而屬商
    標法上之著名商標，洵堪認定。
  又被告於93 年3月23日以統一生技股份有限公司之名稱完成
    公司設立登記，所營事業包括輔助食品批發業、食品、飲料
    零售業，國際貿易業、生物技術服務業、理貨包裝業等，其
    中除生物技術服務業及理貨包裝業外，其餘均與原告所營事
    業相同，雖其已於96年11月20日業已變更所營事業為國際貿
    易業，服務包裝業、機械批發業、生物技術服務、機械設備
    製造等，但其中國際貿易業仍為兩造相同之業務，而原告之
    「統一」字樣依前說明既為著名之註冊商標與公司名稱，被
    告以該著名商標中之「統一」二字為被告公司名稱繼續使用
    ，不論所營事業為何，均易使消費者產生混淆誤認，已減損
    原告上開著名商標之識別性及其所表彰之信譽，而足認定其
    符合商標法第62條第1 款規定商標權之侵害行為。
  (3)綜上所述，被告使用「統一」字樣為其公司名稱，業已侵害
    原告之商標權，原告依據商標法第61條第1 項之規定請求排
    除侵害為有理由，應予准許。爰判決如主文第一項所示。
四、因本案事證已臻明確，兩造其餘主張陳述及所提之證據，均
    毋庸再予審酌，附此敘明。
五、本院並依職權確定本件訴訟費用額為裁判費17335 元，並諭
    知由敗訴之被告負擔。
六、訴訟費用負擔之依據：民事訴訟法第78條。
中    華    民    國    97    年    2    月    4      日
                  民事第一庭  法  官  黃瑞井
以上正本證明與原本無異。
如對本判決上訴須於判決送達後20日內向本院提出上訴狀。
中    華    民    國    97    年    2    月    4      日
                              書記官  徐基典


司法院資訊處製作；財團法人民間司法改革基金會備份。
